【裁判字號】    97,台上,4211
【裁判日期】    970904
【裁判案由】    違反公職人員選舉罷免法
【裁判全文】
最高法院刑事判決            九十七年度台上字第四二一一號
上  訴  人  甲○○○
            乙 ○ ○
共      同
選任辯護人  李昌明律師
上列上訴人等因違反公職人員選舉罷免法案件，不服台灣高等法
院高雄分院中華民國九十七年三月二十四日第二審更審判決（九
十六年度選上更(一)字第三號，起訴案號：台灣高雄地方法院檢察
署九十四年度選偵字第四二、四三、五六號），提起上訴，本院
判決如下：
    主  文
原判決關於甲○○○、乙○○部分撤銷，發回台灣高等法院高雄
分院。
    理  由
本件原判決認定上訴人甲○○○原係高雄縣議會第十五屆議員，
為參加民國九十四年十二月三日投票之高雄縣議會第十六屆議員
第三選區（大寮鄉、林園鄉）選舉，與上訴人乙○○及已判刑確
定之張簡新都、簡龍助、張簡榮松、林祈文、林愛玲、陳李碧琴
、陳新居、侯佩、張簡不等人共同基於對於有投票權之人交付
賄賂，約其投票權為一定行使之概括犯意聯絡，推由乙○○於九
十四年九月三日，向台北市○○○路○段不知情之余淑慧經營之
禮品公司訂購Dalan 牌香皂禮盒共六百十三盒，每盒價值新台幣
一百五十五元，送至高雄縣大寮鄉○○○路一二三之一號甲○○
○競選總部，作為賄選之用。而先後於：(一)、原判決附表編號一
至三所示時間、地點，由林祈文等人以召開座談會名義，邀集該
選區內有投票權之人到場，安排甲○○○前往拜票，請求投票予
以支持。俟座談會結束後，將香皂禮盒交予林愛玲二十六盒、陳
李碧琴十盒、侯佩二十九盒，再轉送許清文、莊一、張明來、
陳守國、何李碧梅、陳永坤及不詳姓名之有投票權人，要求投票
予甲○○○。(二)、九十四年九月至十月選舉期間，張簡新都、簡
龍助二人輪流駕駛小客車搭載甲○○○拜訪有投票權之選民，發
送香皂禮盒，要求投票予甲○○○。其中張簡新都於原判決附表
編號四所示時間、地點，駕車搭載甲○○○前往高雄縣大寮鄉○
○路一號有投票權人李吳秋女住處，交付一盒香皂禮盒予李吳秋
女，要求投票予甲○○○，經李吳秋女允諾並收受之。(三)、原判
決附表編號五至八所示時間、地點，乙○○、陳新居、張簡不、
張簡榮松等人載運香皂禮盒，交予張簡榮松十盒、十二盒，陳新
居十盒及張簡不二箱（十二盒），由彼等轉送「選區內不詳姓名
之有投票權人」，要求投票予甲○○○。(四)、九十四年九月二十
八日，乙○○交付綽號「不識字」之有投票權人二盒香皂禮盒，
要求投票予甲○○○等情。因而撤銷第一審關於上訴人二人部分
之科刑判決，改判仍論處上訴人二人共同連續對於有投票權之人
，交付賄賂，而約其投票權為一定之行使罪刑。固非無見。
惟查：(一)、科刑判決書記載之犯罪事實，為論罪科刑、適用法律
之基礎，故凡與適用法律有關之事項，必須詳加認定、明確記載
，然後於理由內敘明其認定犯罪事實所憑之證據，方為合法。修
正前公職人員選舉罷免法第九十條之一第一項（民國九十六年十
一月七日修正公布移列第九十九條）所規定之投票行賄罪，係以
具有投票權之人為行為人賄賂之對象；是行為人賄賂對象是否具
有投票權，為構成犯罪要件之重要事實，攸關犯罪構成要件之該
當性，自應於事實欄明確認定，始足為適用法律及判斷其適用法
律是否適當之根據，並應於理由內詳為說明此項犯罪事實所憑之
證據及其認定之理由。原判決事實一、(二)、(三)、(四)內雖依序記載
被賄選人為李吳秋女、「高雄縣第三選區內有投票權之人」、綽
號「不識字」之人等情，但對「高雄縣第三選區內有投票權之人
」究係何者？有若干人？均未於事實內認定上訴人等行賄之明確
特定對象，本院無從為適用法律當否之判斷，且原判決亦未於理
由內對該賄選對象之人是否俱為有投票權之人，說明其所憑之證
據及認定之理由，自有判決理由不備之違法。本院前次發回意旨
業已指明，原判決仍未具體論敘，致違法情形依舊存在。(二)、公
職人員選舉罷免法之投票行賄罪，以對於有投票權之人，行求、
期約或交付賄賂或其他不正利益，而約其不行使投票權或為一定
之行使者為構成要件。其行求、期約、交付行為，係屬階段行為
。行求賄選階段，屬行賄者單方意思表示行為，不以相對人允諾
為必要。交付賄選階段，除行賄者有實行交付賄賂行為外，因對
收受賄賂者，刑法第一百四十三條有投票受賄罪之處罰規定，二
者乃必要共犯中之對向犯，以二個以上之行為者，彼此相互對立
之意思經合致而成立犯罪，雖不以收受者確已承諾，或進而為一
定投票權之行使為必要，仍須於行賄人交付賄賂或其他不正利益
時，受交付之相對人對其交付之目的已然認識而予收受，其交付
賄賂或其他不正利益之犯行始克成立，行賄者方成立交付賄賂罪
。如行賄者與受賄者無此意思合致或被拒絕時，則祇成立行求賄
賂罪。故此等有罪判決之事實內，對賄賂對象之有投票權之人就
行賄者所交付賄賂之目的有無認識？是否有受賄之意思而收受不
正利益或賄賂等犯罪構成要件有關之事項，自應明確記載，並於
理由內說明其憑以認定之證據與理由，方為適法。原判決事實一
、(三)、(四)分別記載於原判決附表編號五至八所示時間、地點，乙
○○、陳新居、張簡不、張簡榮松等人載運香皂禮盒，交予張簡
榮松十盒、十二盒，陳新居十盒及張簡不二箱（十二盒），由彼
等轉送「選區內不詳姓名之有投票權人」，要求投票予甲○○○
；九十四年九月二十八日，乙○○交付綽號「不識字」之有投票
權人二盒香皂禮盒，要求投票予甲○○○等情（原判決第四頁第
九至十行）。如果無訛，則該「選區內不詳姓名之有投票權人」
及綽號「不識字」之人，對行賄者所交付賄賂之目的是否均已認
識？有無基於受賄之意思而收受賄賂？均有進一步研求之餘地，
原判決就此並未於事實欄明確認定，本院無從為適用法律當否之
判斷；且原判決亦未於理由內說明其憑以認定之證據與理由，仍
有理由欠備之違失。以上，或為上訴意旨所指摘，或係本院得依
職權調查之事項，應認原判決仍有發回更審之原因。原判決就上
訴人二人不另為無罪之諭知部分，本乎審判不可分原則，應併予
發回。又公職人員選舉罷免法已於九十六年十一月七日修正公布
，相關條文有所移列，更審時宜併注意及之。
據上論結，應依刑事訴訟法第三百九十七條、第四百零一條，判
決如主文。
中    華    民    國  九十七  年    九    月    四    日
                      最高法院刑事第四庭
                          審判長法官  張  淳  淙
                                法官  劉  介  民
                                法官  張  春  福
                                法官  林  俊  益
                                法官  徐  文  亮
      本件正本證明與原本無異
                                      書  記  官
中    華    民    國  九十七  年    九    月   十一   日
                                                      v


司法院資訊處製作；財團法人民間司法改革基金會備份。
